【裁判字號】    97,台上,5489
【裁判日期】    971030
【裁判案由】    常業詐欺
【裁判全文】
最高法院刑事判決            九十七年度台上字第五四八九號
上  訴  人  甲○○
選任辯護人  廖本揚律師
上列上訴人因常業詐欺案件，不服台灣高等法院台中分院中華民
國九十四年十一月三十日第二審判決（九十四年度上訴字第三四
一號，起訴案號：台灣台中地方法院檢察署九十一年度偵字第一
九七七○號），提起上訴，本院判決如下：
    主  文
上訴駁回。
    理  由
按刑事訴訟法第三百七十七條規定：上訴於第三審法院，非以判
決違背法令為理由，不得為之；是提起第三審上訴，應以原判決
違背法令為理由，係屬法定要件。如果上訴理由書狀並未依據卷
內訴訟資料具體指摘原判決不適用何種法則或如何適用不當，或
所指摘原判決違法情事，顯與法律規定得為第三審上訴理由之違
法情形不相適合時，均應認其上訴為違背法律上之程式，予以駁
回。原判決綜合全案卷證資料，本於事實審法院之推理作用，認
定上訴人甲○○有其事實欄所載之犯行，因而維持第一審論上訴
人共同以犯意圖為自己不法之所有，以詐術使人將本人之物交付
罪為常業，處有期徒刑壹年捌月，並為相關從刑宣告之判決，駁
回上訴人此部分在第二審之上訴。已詳細說明其所憑之證據及認
定之理由；對於上訴人所為之辯解，如何不可採，亦在理由內詳
予指駁，俱有卷存之證據資料可資覆按。從形式上觀察，原判決
此部分並無違背法令情形。上訴人之上訴意旨略稱：（一）、警
方於民國九十一年十月七日下午八時許即查獲上訴人等人，而製
作筆錄之時間為同年月八日上午二時四十分至三時五十五分，又
無例外可得夜間詢問之情形（員警未告知可拒絕夜間偵詢，上訴
人亦未同意），依刑事訴訟法第一百條之三第一項、第一百五十
八條之二第一項規定，該次筆錄自無證據能力。上訴人曾聲請勘
驗當日警詢錄音帶。惟原審未行勘驗，亦未於判決內說明不予調
查之理由。又原判決認定「星航企業社」、「變色龍企業社」、
「蓮梵企業社」均由王金輝及楊秀宏所設立，上訴人與共同被告
等係各自負擔廣告費用刊登廣告，並各自面試前來應徵之人，所
得之款項費用各自與王金輝分帳，可見各該涉案之人均為獨立個
體，原判決逕將星航企業社所扣押之物品及各被害人對於星航企
業社所為之指訴，充為上訴人之犯罪事證，於法已有未合；且未
敘明上訴人與同案其他被告有何犯意聯絡及行為分擔之理由及依
據，均有理由不備之違法。（二）、依扣案廣告內容，可證上訴
人及其他共同被告於刊登廣告時，已表明工作性質為男公關，上
訴人於被害人等面試時亦告知工作內容係男公關，實際上帶應徵
者前往工作之普羅、百老匯俱樂部等地點，性質上亦為一般俗稱
男公關餐廳之星期五餐廳。參以服務自願書條款：一、全力配合
公司各項培育課程：（公關須知，公關禮儀）三、願按公司規定
，自服務之日起滿二個月經考核合格，晉升大班，置裝造型費用
由公司全額補助。均說明被害人等應徵之工作性質，且與一般餐
廳服務生不同，顯見本件並無施用「詐術」，與詐欺要件無一相
符，原判決遽入人罪，適用法則亦有不當云云。惟查：採證認事
，係事實審法院之職權，其對證據證明力所為之判斷，如未違背
經驗法則與論理法則，復已敘述其憑以判斷之心證理由者，即不
能任意指為違法。又認定犯罪事實所憑之證據，並不以直接證據
為限，即綜合各種間接證據，本於推理作用，資為認定犯罪事實
之基礎，如無違背一般經驗法則，尚非法所不許。原判決依憑共
同被告吳俊憲、劉政偉、林志龍、沈坤應、楊正嵐、吳福安及同
案被告王金輝、楊秀宏等人分別於警詢、偵查中及在第一審審理
時所為供述，並參諸原判決附表一編號1至9號、11至13號、36至
38號所示之被害人於警詢時，附表一編號10、14所示被害人於警
詢、原審審理時，附表一編號15至17、19至28、30至33所示之被
害人於偵查中，附表一編號18、35所示被害人於警詢、偵查中，
附表一編號29、34所示被害人於偵、審中之證述，另佐以證人廖
俊淵於原審所為證述，及被害人林森焱提出之應徵廣告影本、屬
於林森焱所有之分期合約書、本票各一張，吳福安所持有之郵局
存證信函用紙（已寄）十張、分期合約書四十五份、筆記本三本
、郵局存證信函用紙（未寄）六十五份，上訴人持有之林福星等
人身分證影本四張、林福星自用小客車駕照影本一張、服裝申購
書五張、人事部履歷表六張、變色龍人事部服務自願書五張、附
條件服裝分期買賣合約書五張、普羅音樂廣場應徵廣告二十一張
、星航西服店名片二十二張、普羅音樂廣場陳副總名片八十五張
及蓮梵企業社借款單二張，劉政偉持有之變色龍人事部履歷表三
十九份、普羅人事部履歷表四十五份，楊正嵐持有之林世偉等人
身分證影印本二張、服裝申購單二張、人事部履歷表二十四張、
附條件服裝分期買賣合約書二張、切結書二張、電話紀錄表一張
，陳金錢及林世偉簽發之本票各一張，林志龍所持有之報社明細
表一張、帳目表、學員資料表各一份、變色龍企業社人事部履歷
表一張、蓮梵企業社履歷表三張，沈坤應持有之普羅休閒廣場傳
真紙一張、蓮梵企業社履歷表二張、普羅音樂廣場名片一張等證
據資料，認上訴人及吳俊憲、劉政偉、林志龍、沈坤應、楊正嵐
等，確有受僱於同案被告王金輝、楊秀宏，負責於固定之處所向
原判決附表所示被害人等，面試行騙或提供西裝制服並向被害人
追討款項，而分別以人力仲介所、西服店、俱樂部等機構分工，
且以報載廣告應徵男子工作為餌，藉機誘使眾多不特定被害人前
往謀職而詐取財物，而論上訴人有修正前刑法第三百四十條常業
詐欺罪犯行。另證人即員警陳唐智於原審審理中就上訴人警詢筆
錄是否違反夜間詢問禁止規定，到庭陳稱：夜間詢問已獲得上訴
人甲○○之同意，伊已告訴上訴人得拒絕夜間詢問，警詢筆錄上
未記載相關文字，係因疏失而未於格式化筆錄上為相關記載，九
十一年十月七日晚間查獲上訴人，至隔日凌晨始作筆錄，係因當
時手上案子很多，且須聯絡被害人，致時間拖延較久等語（見原
審卷一第二三四、二三五頁）；則上訴人警詢筆錄之違反夜間詢
問規定應非出於惡意，依刑事訴訟法第一百五十八條之二第一項
但書規定，自得作為證據。核屬事實審法院依憑卷證所為判斷之
適法職權行使，所為論斷，尚非單以上訴人警詢自白供述為論罪
之唯一證據，難謂有違反證據法則、判決不備理由，或適用法規
不當之違背法令。縱上訴人於警詢陳述因違反夜間詢問禁止規定
，而無證據能力，然上訴意旨就該證據，究竟如何足以動搖原判
決，並未具體說明，仍應認其於原判決之主旨不生影響。上訴意
旨(一)前段難認係適法之第三審上訴理由。又共同正犯之成立，祇
須具有犯意之聯絡，行為之分擔，既不問犯罪動機起於何人，亦
不必每一階段犯行，均經參與。且相互間意思之聯絡，原不以數
人間直接發生者為限，即有間接之聯絡者，亦包括在內，數人間
並不限於事前謀議，即僅於行為當時有共同犯意之聯絡者，仍屬
之。其表示之方法，不以明示通謀為必要，即相互間有默示之合
致，亦無不可。而共同實行犯罪行為之人，在合同意思範圍以內
，各自分擔犯罪行為之一部，相互利用他人之行為，以達其犯罪
之目的者，即應對於全部所發生之結果，共同負責。原判決認定
：上訴人與吳俊憲、劉政偉、林志龍、沈坤應、楊正嵐等人，各
自負擔廣告費用，由王金輝負責代渠等處理不實之徵人廣告，待
因見各該不實徵人廣告而前往應徵工作之成年人到來時，即由上
訴人與吳俊憲、劉政偉、林志龍、沈坤應、楊正嵐等，佯以經理
等身分向該等前來應徵工作之人行騙詐財，渠等均明知星航企業
社所提供之西裝制服一套，實際製作費用僅新台幣（下同）三千
五百元，仍刊登不實之徵人廣告，誘使急欲謀職之人前來面試應
徵，嗣蔡旻勳等謀職者前來應徵時，即由上訴人及劉政偉、林志
龍、沈坤應、楊正嵐等負責進行面試，先向該等求職者詐稱原徵
人廣告之工作已不缺人，惟尚有男服務生之工作，工作項目為端
菜、清理桌面，如要接受該工作，必須加入公司會員，填具蓮梵
企業社或變色龍企業社或普羅公司之人事部履歷表、服務自願書
、留下個人身分證影本，並繳納工作制服費二萬元至二萬八千元
不等，如未能一次給付全額服裝費，並須簽具本票供擔保，及簽
立附條件服裝分期買賣合約書（其中載有若放棄工作仍須繳交服
裝費），始能順利得到工作，致原判決附表一所示之應徵者誤以
為真，陷於錯誤而填具上開資料、繳納款項及填具本票；嗣後上
訴人等帶領應徵者至普羅俱樂部（台中市○○路與光復路交叉口
附近）或百老匯俱樂部（台中市○○街附近）工作，應徵者發現
工作內容係擔任男公關而非男服務生，表示不願意工作時，上訴
人及吳俊憲、劉政偉、林志龍、沈坤應、楊正嵐等人，即將應徵
者所簽立之附條件服裝分期買賣合約書、本票等資料交予星航企
業社人員，由吳福安依楊秀宏之指示，以星航西服店名義向應徵
者催討服裝費用，將詐得應徵者所繳製作服裝之款項，扣除購買
西裝成衣工本費三千五百元後，其餘款項由各該負責面試之人與
王金輝五五分帳等情。則上訴人與其餘共同被告間，顯屬多數參
與犯罪之人，相互分擔、利用以達常業詐欺之遂行，縱上訴人或
其他共犯之人，就詐欺所得贓款，係各自與王金輝為五五分贓，
亦無礙於渠等間有直接或間接之主觀犯意聯絡及相互利用之客觀
犯行，揆諸上開說明，仍應成立共同正犯。上訴意旨(一)後段徒以
渠等欠缺直接犯意聯絡，及犯後分贓之方式，任意指摘原判決共
同正犯之認定係屬違法，亦非合法上訴第三審之理由。再刑法第
三百三十九條第一項之詐欺取財罪，其成立固以行為人有施用詐
術之行為為必要。然所謂詐術行為，不以積極之語言、文字、肢
體、舉動或兼有之綜合表態等為限，其因消極之隱瞞行為，致使
被害人陷於錯誤，亦包括在內。卷附普羅音樂廣場應徵廣告內容
固記載：「保障底薪時薪一千二百（元）起、日計六千六百（元
）起」等文字。然上訴人及其他共犯明知星航企業社所提供之西
裝制服，製作費用僅三千五百元，仍以刊登不實之徵人廣告，誘
使急欲謀職之人前來面試應徵，嗣由上訴人及其他共同被告負責
進行面試，先向該等求職者詐稱原徵人廣告之工作已不缺人，惟
尚有男服務生之工作，要求必須加入公司會員，填具蓮梵企業社
或變色龍企業社或普羅公司之人事部履歷表、服務自願書、留下
個人身分證影本，並繳納工作制服費或簽具本票供擔保，及簽立
附條件服裝分期買賣合約書等方式，以詐取金錢為常業，縱令渠
等自始刊登應徵廣告所提供者，係上訴人所稱男公關之工作機會
。惟上訴人等自始即以虛偽意思表示，誘惑被害人前往謀職，消
極隱瞞實際上並無廣告所載內容工作機會之事實，而詐取被害人
所支付之服裝費用，及簽具本票供擔保等，自屬施用詐術使他人
陷於錯誤而為財物之交付，是上訴人刊登廣告之工作內容，無論
究否為男公關，皆無解於上訴人及其他共同被告常業詐欺犯行之
成立。上訴意旨(二)徒執其所刊登廣告之職務內容係男公關，而置
原審法院採證認事之職權行使於不顧，再為事實上或細節上之爭
辯，仍非適法之上訴第三審理由。綜上說明，應認其上訴為違背
法律上之程式，予以駁回。
據上論結，應依刑事訴訟法第三百九十五條前段，判決如主文。
中    華    民    國  九十七  年    十    月   三十   日
                      最高法院刑事第九庭
                          審判長法官  洪  文  章
                                法官  王  居  財
                                法官  郭  毓  洲
                                法官  黃  梅  月
                                法官  邱  同  印
      本件正本證明與原本無異
                                      書  記  官
中    華    民    國  九十七  年   十一   月    四    日
                                                     Ｍ


司法院資訊處製作；財團法人民間司法改革基金會備份。
